ACORDAO-COMPLETO-2457286

ACÓRDÃO 565/2022 ATA 2/2022 - PRIMEIRA CÂMARA

VISTOS, relatados e discutidos estes autos de recursos de reconsideração interpostos por Nicandro Moreira de Macedo e por TL Construções e Manutenções Ltda - Me contra o Acórdão 3341/2019-TCU-Primeira Câmara. 
ACORDAM os Ministros do Tribunal de Contas da União, reunidos em sessão da Primeira Câmara, diante das razões expostas pelo Relator e com fundamento nos artigos 32, inciso I, e 33 da Lei 8.443/1992, em:
9.1. conhecer do recurso de reconsideração, intentado por Nicandro Moreira de Macedo, para, no mérito, dar-lhe provimento parcial, tornando insubsistente o Acórdão 3341/2019-TCU-Primeira Câmara;
9.2. considerar prejudicado o recurso intentado por TL Construções e Manutenções Ltda - Me, devendo seu teor ser recebido como elementos de defesa;
 9.3. restituir os autos à Secretaria de Controle Externo de Tomada de Contas Especial, para que promova a citação do Sr. Antônio Magno de Souza Filho, ex-prefeito, e realize a análise conjunta das defesas apresentadas por todos os arrolados;
9.4. dar ciência desta deliberação aos recorrentes e aos demais interessados, bem como ao Procurador-Chefe da Procuradoria da República no Estado de Bahia.

Recurso de reconsideração em tomada de contas especial.

Primeira Câmara

Município de Vera Cruz - BA.

3. Interessados/Responsáveis/Recorrentes:
3.1. Interessado: Superintendência Estadual da Funasa Na Bahia (26.989.350/0017-83).
3.2. Responsáveis: Nicandro Moreira de Macedo (XXX.719.315-XX); TL Construções e Manutenções Ltda - Me (07.542.117/0001-46).
3.3. Recorrentes: Nicandro Moreira de Macedo (XXX.719.315-XX); TL Construções e Manutenções Ltda - Me (07.542.117/0001-46).

13.1. Ministros presentes: Benjamin Zymler (na Presidência), Walton Alencar Rodrigues (Relator) e Jorge Oliveira.
13.2. Ministro-Substituto convocado: Augusto Sherman Cavalcanti.
13.3. Ministro-Substituto presente: Weder de Oliveira.

WALTON ALENCAR RODRIGUES

Ministro-Substituto Augusto Sherman Cavalcanti.

Tratam os autos de recursos de reconsideração interpostos por Nicandro Moreira de Macedo e TL Construções e Manutenções Ltda - Me contra o Acórdão 3341/2019-TCU-Primeira Câmara, vazado nos seguintes termos:
"ACORDAM os Ministros do Tribunal de Contas da União, reunidos em sessão da Primeira Câmara, ante as razões expostas pelo Relator, em: 
9.1. rejeitar as alegações de defesa apresentadas pela Sr. Nicandro Moreira de Macedo (CPF-XXX.719.315-XX) , uma vez que não foram suficientes para sanear as irregularidades que lhe foram atribuídas, e considerar revel a empresa TL Construções e Manutenções Ltda. (CNPJ 07.542.117/0001-46) , nos termos do artigo 12, inciso IV, § 3º, da Lei 8.443/92; 
9.2. com fundamento nos artigos 1º, inciso I, 16, inciso III, alínea "c" da Lei 8.443/1992 c/c os artigos 19 e 23, inciso III, da mesma lei, e com os artigos 1º, inciso I, 209, inciso III, 210 e 214, inciso III, do Regimento Interno, julgar irregulares as contas do Sr. Nicandro Moreira de Macedo (CPF-XXX.719.315-XX) , ex-Prefeito de Vera Cruz/BA (gestão 2005/2008) , e da empresa TL Construções e Manutenções Ltda. (CNPJ 07.542.117/0001-46) , e condena¿-los, em solidariedade, ao pagamento da quantia a seguir especificada, com a fixação do prazo de quinze dias, a contar da notificação, para comprovarem, perante este Tribunal (art. 214, inciso III, alínea "a", do Regimento Interno) , o recolhimento da dívida aos cofres da Fundação Nacional de Sau¿de-Funasa, atualizada monetariamente e acrescida dos juros de mora, calculados a partir das datas discriminadas, ate¿ a data dos recolhimentos, na forma prevista na legislação em vigor: 
	Data da ocorrência 
	Valor original (R$) 

	17/12/2007
	13.695,89

	15/1/2008
	26.729,11

	30/4/2008
	10.743,03

9.3. aplicar individualmente ao Sr. Nicandro Moreira de Macedo (CPF-XXX.719.315-XX) , ex-Prefeito de Vera Cruz/BA (gestão 2005/2008) , e a¿ empresa TL Construções e Manutenções Ltda. (CNPJ 07.542.117/0001-46) a multa prevista no artigo 57 da Lei 8.443/1992 c/c o artigo 267 do Regimento Interno, no valor de R$ 25.000,00 (vinte e cinco mil reais) , para cada, com a fixação do prazo de quinze dias, a contar da notificação, para comprovar, perante este Tribunal (art. 214, inciso III, alínea "a", do Regimento Interno) , o recolhimento da dívida aos cofres do Tesouro Nacional, atualizada monetariamente desde a data deste acórdão ate¿ a do efetivo recolhimento, se for paga após o vencimento, na forma da legislação em vigor; 
9.4. autorizar, desde logo, nos termos do artigo 28, inciso II, da Lei 8.443/1992, a cobrança judicial das dívidas, caso não atendidas as notificações; e 
9.5. encaminhar cópia deste acórdão, bem como das peças que o fundamentam, ao Procurador-Chefe da Procuradoria da República no Estado de Bahia, nos termos do § 3º do artigo 16 da Lei 8.443/1992 c/c o § 7º do artigo 209 do Regimento Interno do TCU, para adoção das medidas que entender cabíveis."
Transcreve-se, a seguir, a manifestação do Ministério Público em relação ao recurso de Nicandro Moreira de Macedo: 
"A Secretaria de Recursos, deste Tribunal, após examinar o caso, concluiu que não restaram configuradas as nulidades suscitadas e que a responsabilidade pela inexecução parcial do Convênio 741/2004 deve recair sobre o prefeito sucessor, na qualidade de então gestor do município de Vera Cruz/BA durante o último ano de vigência do convênio, em síntese, por esse gestor não ter dado continuidade à execução do Convênio 741/2004 (Siafi 533243) , resultando na inutilidade parcial do objeto e na perda dos recursos federais investidos.
Com isso, a referida unidade técnica apresentou a seguinte proposta de encaminhamento:
"a) conhecer do recurso de reconsideração interposto pelo Sr. Nicandro Moreira de Macedo para, no mérito, dar-lhe provimento de forma a tornar insubsistente o Acórdão 3341/2019-TCU-Primeira Câmara:
b) devolver os autos à Secretaria de Controle Externo no Estado da Bahia para que promova a citação do Sr. Luiz Antônio Araújo da Silva [Analista/engenheiro da Funasa, peça 1, pp. 130, 172 e 262];
c) comunicar a deliberação que vier a ser proferida por esta Corte aos recorrentes, à Funasa, à Procuradoria da República no estado da Bahia e aos demais interessados."
II
Manifesta-se o Ministério Público de Contas parcialmente de acordo com a proposta oferecida pela unidade técnica, conforme os motivos expostos a seguir.
Inicialmente, deve ser realizada a correção do erro material relativo ao nome do prefeito sucessor, que é Antônio Magno de Souza Filho, conforme consta na peça 1, p. 191, pois o Sr. Luiz Antônio Araújo da Silva é o analista da Funasa que, tão somente, relatou o caso (peça 1, pp. 130, 172 e 262) .
Quanto ao mérito, o exame completo dos elementos processuais, após a citação sugerida, poderá culminar com a responsabilização não exclusiva, mas sim solidária do prefeito sucessor, tendo em vista que o Relatório de Visita Técnica 3 (peça 1, p. 166) não fala apenas em execução parcial, mas também que " (...) a obra é de má qualidade, não houve acompanhamento técnico eficaz por parte da fiscalização da prefeitura, tampouco a realização de um trabalho social". Nesse sentido, cita-se o seguinte precedente:

"A omissão do prefeito sucessor em concluir obra paralisada em gestão anterior, havendo recursos financeiros do convênio disponíveis para tal finalidade, ou em adotar as medidas pertinentes para resguardar o erário enseja sua responsabilização solidária por eventual débito decorrente da não conclusão do objeto conveniado." (Acórdão 3067/2019-TCU-Segunda Câmara | Relator: MARCOS BEMQUERER) 
Ou seja, se a parcela executada sob a gestão municipal de 2005 a 2008 não foi realizada com a qualidade requerida, o ônus decorrente dessa má execução caberá ao respectivo gestor, ora defendente. Por outro lado, se houve desídia ou outra irregularidade relacionada à conclusão das obras, conforme parece indicar a instrução precedente, o sucessor, ainda não citado, responderá, parcial ou integralmente pelo débito decorrente.
Dessa forma, além de tornar insubsistente o acórdão supracitado e determinar nova citação, desta vez, do prefeito sucessor, conforme proposto na instrução precedente, cabe determinar à secretaria de controle externo responsável que promova o exame completo dos fatos, à luz da defesa a ser apresentada pelo prefeito sucessor.
Além disso, estando os autos neste MP de Contas, a empresa TL Construções apresentou recurso de reconsideração (peça 62) , que perderá o objeto caso o Tribunal torne insubsistente o acórdão recorrido, conforme aqui sugerido. Todavia, o conteúdo informacional apresentado em tal peça, que aponta para a responsabilidade integral do prefeito sucessor, merece ser avaliado nos subsequentes exames técnicos realizados pelo TCU, tendo em vista o intuito prevalente da busca da verdade material".
Em relação ao recurso intentado por TL Construções e Manutenções Ltda - Me, as manifestações são uniformes no sentido de que, em que pese a intempestividade, seu exame resta prejudicado ante a proposta de anulação da deliberação recorrida.

Christian Marinho Barreto Chagas (45993/OAB-BA) e Marcone Sodré Macêdo (15060/OAB-BA), representando Nicandro Moreira de Macedo.

Procurador Júlio Marcelo de Oliveira.

RECURSO DE RECONSIDERAÇÃO. PREFEITO SUCESSOR. RESPONSABILIDADE SOLIDÁRIA. NOVA CITAÇÃO. CONHECIMENTO. PROVIMENTO PARCIAL. INSUBSISTÊNCIA DA DELIBERAÇÃO. RESTITUIÇÃO AO RELATOR A QUO PARA PROSSEGUIMENTO DO FEITO.

TOMADA DE CONTAS ESPECIAL (TCE)

Secretaria de Recursos (Serur); Secretaria de Controle Externo de Tomada de Contas Especial (SecexTCE).

Tratam os autos de recursos de reconsideração interpostos por Nicandro Moreira de Macedo e TL Construções e Manutenções Ltda - ME contra o Acórdão 3341/2019-TCU-Primeira Câmara, do qual conheço, uma vez preenchidos os requisitos de admissibilidade atinentes à espécie.
Em sua defesa, sustenta o recorrente a existência de nulidades, nas fases interna e externa desta TCE, bem como aduz que as obras não terminadas poderiam e deveriam ter sido finalizadas pela gestão subsequente, não cabendo a ele a responsabilidade pela sua não execução.
A Serur afasta as alegações em relação às nulidades processuais e opina pela procedência das razões recursais, uma vez que a responsabilidade pela inutilidade das unidades sanitárias não finalizadas deveria ser atribuída ao prefeito sucessor.
O Ministério Público acompanha a proposta da Unidade Técnica, propondo, adicionalmente, a correção do nome do prefeito sucessor. Destaca que a responsabilidade de ambos os gestores deveria ser solidária, tendo em vista que o Relatório de Visita Técnica 3 (peça 1, p. 166) expõe não apenas a execução parcial, mas, também, a má qualidade da obra.
Feito o breve resumo, passo a decidir.
Assiste razão aos pareceres, que adoto como razões de decidir. 
Não é possível atribuir o dano unicamente ao prefeito antecessor, uma vez que, na gestão do sucessor, houve a formalização de dois termos aditivos, com recebimento de aporte de recursos federais. Houve, ainda, fiscalização do órgão repassador, que atestou a execução física de 75,6%, compatível com o percentual de recursos repassados de 80%.
Diante do aporte de novos recursos, caberia ao prefeito sucessor, honrando o princípio da continuidade administrativa, adotar providências para que os serviços fossem finalizados, garantindo, assim, a utilidade social do projeto. Quedou-se, porém, inerte, o que resultou no desperdício dos valores até então empregados.
Impõe-se, assim, a nulidade do acórdão proferido, devendo o processo retornar para a unidade instrutiva para prosseguimento do feito, incluindo na relação processual, como responsável solidário, o prefeito sucessor.
Com a anulação do decisum, não cabe apreciar a admissibilidade do recurso intentado por TL Construções e Manutenções Ltda - ME, ante a perda de seu objeto.
Ante o exposto, voto por que este Tribunal adote o Acórdão que ora submeto à apreciação deste Colegiado.
TCU, Sala das Sessões, em 8 de fevereiro de 2022.
WALTON ALENCAR RODRIGUES 
Relator